臺灣高等法院民事判決　　　　　　　87年度重上更(二)字第11號
上　訴　人　乙○○
訴訟代理人　李佳翰律師
複代 理 人　林清源律師
被上 訴 人　甲○○
訴訟代理人　王存淦律師
複代 理 人　高秉涵律師
上列當事人間損害賠償事件，上訴人對於中華民國80年1月15日
臺灣臺北地方法院79年度附字第715號第一審判決提起上訴，經
最高法院第2次發回更審，本院於94年6月1日言詞辯論終結，判
決如下：
    主      文
原判決廢棄。
被上訴人應給付上訴人新台幣壹仟捌佰壹拾伍萬元，及自民國八
十一年十一月十一日起至清償日止，按週年利率百分之五計算之
利息。
第一、二審及發回前第三審之訴訟費用均由被上訴人負擔。
本判決第二項所命給付，於上訴人供擔保新台幣捌佰零伍萬元後
，得假執行。但被上訴人如於執行標的物拍定、變賣或物之交付
前，以新台幣壹仟捌佰壹拾伍萬元為上訴人預供擔保，或將請求
標的物提存，得免為假執行。
    事實及理由
壹、程序方面
一、上訴人就法定遲延利息部分，原聲明被上訴人應給付自「刑
    事附帶民事訴訟起訴狀繕本送達之翌日起至清償日止，按週
    年利率5％計算之法定遲延利息」，嗣於本院減縮聲明為「
    自附帶民事訴訟移送裁定送達被上訴人之翌日（民國81年11
    月11日）起至清償日止，按週年利率5％計算之法定遲延利
    息」（見本院（二）卷第142頁）。核其所為，乃應受判決
    事項聲明之減縮，依民事訴訟法第446條第1項但書、第255
    條第1項第3款之規定，自應准許。
二、上訴人得追加不當得利請求權
（一）按附帶民事訴訟經移送於民事庭後，應適用民事訴訟法，
      刑事訴訟法第490條但書定有明文。查上訴人主張之不當
      得利請求權，係於本件移送民事庭後，始行追加，故其是
      否應於准許，應適用民事訴訟法而為判斷，先此指明。
（二）次按不當得利請求權與侵權行為損害賠償請求權，法律上
      之性質雖有未同，但二者訴訟上所據之事實如屬同一，則
      原告起訴時雖係基於侵權行為之法律關係，然在訴訟進行
      中於他造為時效之抗辯後，亦不妨再基於不當得利之請求
      權而為主張，最高法院著有56年台上字第3064號判例可資
      參照。再按在第二審為訴之變更或追加，非經他造同意，
      不得為之。但請求之基礎事實同一者，不在此限，民事訴
      訟法第446條第1項、第255條第1項第2款定有明文。而所
      謂「請求之基礎事實同一」者，係指變更或追加之訴與原
      訴之主要爭點有其共同性，各請求所主張之利益在社會生
      活上可認為係屬同一或關連之紛爭，而就請求之訴訟及證
      據資料，於審理繼續進行時，在相當程度範圍內具有同一
      性或一體性，得期待於後請求之審理予以利用，且無害於
      他造當事人程序權之保障，俾先後兩請求在同一程序得以
      解決，避免重複審理，進而為統一解決紛爭者，即屬之（
      最高法院90年度台抗字第2號；91年度台簡抗字第33號；
      91年度台抗字第552號；91年度台抗字第648號等裁定意旨
      參照）。
（三）經查，上訴人於提起附帶民事訴訟時，固係依侵權行為之
      法律關係，請求被上訴人損害賠償，惟於移送民事庭後，
      在本院前審82年2月8日準備程序時，上訴人即表明其請求
      之法律關係：一是依侵權行為，一是不當得利，此有該日
      筆錄在卷可稽（見本院81年度重上字第389號卷第49頁）
      ；上訴人另於83年1月17日復具狀表明本件訴訟標的有二
      ，一為侵權行為，一為不當得利，此有該日準備書狀附卷
      足憑（見本院81 年度重上字第389號卷第97頁）；又上訴
      人於84年8月24日所陳之上訴理由狀，再度表明本件訴訟
      標的有上述二部分（見本院84年重上（一）字第116號卷
      第49頁反面）。是故，上訴人早於本院前審即已追加不當
      得利請求權為其請求權基礎，應可確定。
（四）復查，上訴人追加主張之不當得利請求權是否成立，須就
      被上訴人是否有偽造文書之行為？是否受有利益？有無致
      上訴人受損害等項予以認定，與上訴人起訴時主張之侵權
      行為損害賠償請求權，所須認定之事實與證據資料，有事
      實上之共通性與關聯性。申言之，上訴人對於被上訴人主
      張侵權行為損害賠償請求權是否成立之證據資料，於其追
      加之不當得利請求權之訴，有繼續使用之可能與價值，自
      宜利用同一訴訟程序審理，藉一次解決紛爭，俾符訴訟經
      濟之要求，且上訴人早於82年2月8日即已提出，對於被上
      訴人程序權之保障，顯無不利影響。揆諸上揭說明，上訴
      人追加不當得利請求權之訴，與原訴間之請求基礎事實即
      屬同一，無庸經被上訴人同意，應予准許。
貳、實體方面
一、上訴人主張：伊為坐落臺北縣新店市○○○段七張小段37－
    7、37－8號（為重測前地號）土地上新建房屋中原編號第6
    層A、B、C、D號，現門牌臺北縣新店市○○路10號6樓、12
    號6樓、14號6樓及14之1號6樓4戶房屋（下稱系爭房屋）之
    起造人，被上訴人未經伊之同意，於74年1月14 日擅自將系
    爭房屋起造人變更為被上訴人名義，以背於善良風俗之方法
    ，損害伊之權益，自應負損害賠償責任。惟系爭房屋中，新
    店市○○路10號6樓及12號6樓房屋（下稱系爭二棟房屋）業
    經被上訴人售與他人，其餘二棟系爭房屋（下稱其餘系爭房
    屋），亦經被上訴人分別設定新臺幣（下同）1200萬元及20
    00萬元之抵押權，均已毫無價值。爰依市價計算伊所受損害
    ，訴請被上訴人賠償等情，因依民法第184條第1項之侵權行
    為損害賠償請求權、民法第179條之不當得利請求權等法律
    關係，求為命被上訴人給付1815萬元並加計法定遲延利息之
    判決。
二、被上訴人則以：上訴人之侵權行為損害賠償請求權早已罹於
    時效而消滅，且伊無侵害被上訴人之任何權利；況上訴人未
    提出賠償金額之依據及計算方式，亦不能責令伊賠償；縱認
    伊須賠償，伊得主張已清償債務、喪葬費用及負擔被繼承人
    朱點生前債務費用等為抵銷抗辯等語，資為抗辯。
三、本件經原審判決上訴人之訴及假執行之聲請均駁回。上訴人
    就原審判決其敗訴部分提起上訴，經最高法院發回更審，聲
    明為：（一）原判決廢棄。（二）被上訴人應給付上訴人18
    15萬元，及自附帶民事訴訟移送裁定送達被上訴人之翌日起
    至清償日止，接週年利率5％計算之利息。（三）請准供擔
    保宣告假執行。被上訴人則聲明：（一）上訴駁回。（二）
    如受不利之判決，請准供擔保免為假執行。
四、兩造不爭執之事實（見本院94年3月1日及4月12日準備程序
    筆錄）
（一）被上訴人係朱點（已於74年8月8日死亡）之次子，上訴人
      則為朱點之女。緣黃木發、趙友華、黃順標三人共同集資
      合夥由黃木發出名，於73年6月21日與朱點簽訂合建契約
      書（下稱系爭合建契約），約定由朱點提供其所有坐落台
      北縣新店市○○○段七張小段37－7、37－8、37－124、
      37 －125地號4筆土地予黃木發興建地上6層（每層4戶計
      24戶）地下1層之樓房（其中37－124、37－125地號2筆土
      地為道路預定地，可建築之土地為37－7、37－8地號2筆
      土地計762平方公尺），並約定建築完成後，其中第1、6
      層各4 戶、第2層2戶及地下室全部歸屬地主即朱點所有，
      其餘則歸屬建商所有，建照起造人名義，則由雙方就其應
      分得部分指定之。
（二）朱點依上開約定，指定地上第6層之4戶（即系爭房屋）以
      上訴人名義為起造人，其餘所分得之地上第1、2層及地下
      層部分則以被上訴人名義為起造人，申請建造執照。
（三）上開第6層之4戶（即原以上訴人名義為起造人部分）於74
      年1月14日全部變更起造人名義為被上訴人。
（四）其餘系爭房屋（即台北縣新店市○○段1900建號、1901建
      號）所配賦之新店市○○段775地號（按為目前之地號，
      重測前為台北縣新店市○○○段七張小段37－7地號）土
      地之應有部分，所有權人均為被上訴人。
（五）兩造之母白存貞業已於朱點過世後死亡。
（六）朱景瑞業已取得朱點之遺產200萬元，此200萬元由被上訴
      人給付。
（七）上揭事實，並有兩造不爭執其形式真正（見本院94年4月
      12日筆錄）之建造執照、變更起造人申請書、建物登記謄
      本、合建契約書附卷可稽（分見原審79年度附民字第715
      號卷第5頁至第11頁；本院（一）卷第69頁至72頁），復
      經本院刑事案件調查時，函調台北縣政府工務局73店建字
      第1277號建造執照全卷，而經台北縣政府81年1月11日81
      北府建工字第343778號函檢附該建造執照全卷查明屬實（
      見本院刑事案件上更(一)卷第107頁），自堪信為真實。
五、本件經本院於94年3月1日與兩造整理並協議簡化之爭點為（
    見本院94年3月1日準備程序筆錄）
（一）程序方面
  １、上訴人得否追加不當得利請求權？
  ２、上訴人主張之不當得利請求權，得否於本件附帶民事訴訟
      程序主張？
（二）侵權行為損害賠償請求權是否成立
  １、被上訴人主張時效抗辯是否有理由？
  ２、上訴人主張受被上訴人侵害之「權利」為何？
  （１）受贈與之債權？或其他財產利益？
  （２）因被繼承人之財產被侵害而基於公同共有之權利？
    ａ、該權利為何？
    ｂ、有無當事人適格問題？
  ３、被上訴人有無侵權行為？
  ４、上訴人所受之損害為何？
  （１）其損害賠償方法及其計算方法各如何？
  （２）建物之坐落基地應有部分是否包括？應該如何計算較妥
        適？
（三）不當得利請求權是否構成
  １、上訴人所受之損害為何？
  ２、被上訴人所得之利益為何？
（四）被上訴人抵銷抗辯有無理由？
  １、被上訴人得否提出抵銷抗辯？
  ２、清償債務110萬5126元部分有無理由？
  ３、喪葬費用121萬6666元部分有無理由？
  ４、負擔被繼承人生前債務162萬9439元部分有無理由？
六、關於程序方面之爭點，業已論述如上「壹之二」部分，於茲
    不贅，爰先就上訴人主張侵權行為損害賠償請求權有無理由
    部分，論述如下。
（一）被上訴人抗辯上訴人之侵權行為損害賠償請求權已罹於時
      效消滅，並無理由。
  １、按民法第197條第1項規定：因侵權行為所生之損害賠償請
      求權，自請求權人知有損害及賠償義務人時起，二年間不
      行使而消滅。所謂知有損害及賠償義務人之知，係指明知
      而言。如當事人間就知之時間有所爭執，應由賠償義務人
      就請求權人知悉在前之事實，負舉證責任，最高法院著有
      72年台上字第1428號判例可參；又所謂知有損害，非僅指
      單純知有損害而言，其因而受損害之他人行為為侵權行為
      ，亦須一併知之，若僅知受損害及行為人，而不知其行為
      之為侵權行為，則無從本於侵權行為請求賠償，時效即無
      從進行，最高法院另著有46年台上字第34號判例可資參照
      。
  ２、經查，證人謝華凱律師於84年9月18日在本院證稱：「我
      們是談繼承之事，我曾問及有何財產，他 (即被上訴人)
      說也不清楚，並要我去查，我無法查即不了了之，並沒有
      (提到甲○○偽造文書事)。」（見本院84年度重上更（一
      ）字第116號卷第71頁），足見上訴人於75年3月25日函請
      謝華凱律師洽商朱點遺產繼承事宜，並未談及被上訴人有
      無偽造文書等情事。
  ３、又被上訴人所提被上證八號函，其中第7項固載及：「大
      坪新村的土地、埔城街之土地皆在父親過世前不久出售了
      」等語（見本院（二）卷第100頁）。然未提及被上訴人
      偽造文書之情節，亦即對於被上訴人之犯罪事實隻字未提
      ，顯無從以上揭函件內容證明上訴人於75年間，即明知系
      爭房屋起造人名義遭變更等事實，更不能以此推定上訴人
      業已知悉被上訴人所為之侵權行為。
  ４、被上訴人另謂：上訴人於上開函件中，除指責被上訴人外
      ，並列舉需被上訴人答覆之事項有8項之多，第8項中所述
      則為：「大坪新村的舊宅子拆了，賣給別人改建公寓，種
      種變動情形自始至終未聽見二哥提過一個字」等語（見本
      院（二）卷第100頁），足見上訴人至遲於75年5月5日，
      即知悉其權益遭到侵害云云。然查，由上訴人上開函件敘
      及之：大坪新村的舊宅子拆了，賣給別人改建公寓等情節
      ，益見上訴人對於被上訴人之侵權行為事實全無所悉。蓋
      系爭大坪新村房地拆除重建事實經過為：朱點與黃木發等
      人簽訂合建契約，將系爭土地上原有房屋拆除後，將系爭
      土地先移轉至黃木發等人名下，俟合建完成後，再將朱點
      應分得之房地，移轉登記為朱點指定之起造人名義（見刑
      事案件79年度偵續字第161號卷第10頁至第52頁）。是由
      上訴人上開函件所示內容，至頂多僅能證明上訴人業已知
      悉系爭大坪新村房地業已拆除改建，至於其經過情形究竟
      如何，尚不能認為其業已知悉。
  ５、再者，上訴人謂被上訴人於75年4月26日前曾致函其夫吳
      國濤謂：「據你75年2月12日來信告知如下：『經查大坪
      林土地於73年3月21日出售給黃木發先生……』『大坪新
      村的土地既已完全出售我應該知道出售了多少錢？如無實
      質的錢收入，我也應該知道土地賣了分了多少棟的房子？
      我應該得我的三分之一』」及「在你75年4月9日來信曰：
      『這是一個明顯的陰謀……』」（見本院（二）卷第104
      頁，被上證九），由是益證上訴人於75年5月間已知其之
      權利遭到被上訴人之侵害云云。但查上揭函件均未提及被
      上訴人為如何之侵權行為？上訴人遭受之損害究竟為何？
      僅是依常情常理地加以質疑，全未涉及被上訴人所為之侵
      權行為事實經過，要難以此認定上訴人業於75年5月間即
      明知其受有損害，更不能認定其已明知被上訴人對之所為
      之侵權行為具體內容。
  ６、兩造間就上訴人明知有損害之時間既有所爭執，揆諸上揭
      最高法院判例意旨，自應由被上訴人就上訴人知悉在前之
      事實，負舉證責任。然被上訴人除上揭本院不採之證據外
      ，並未提出足以證明之證據，自難僅憑其空言，即謂上訴
      人之侵權行為損害賠償請求權，業已罹於時效。從而，被
      上訴人主張時效抗辯並無理由，應可確定。
（二）被上訴人係侵害上訴人可取得系爭房屋所有權之期待利益
      。
  １、查朱點生前與訴外人黃木發訂立系爭合建契約，並依系爭
      合建契約約定（第5條之3）將合建所得分配之房屋，指定
      兩造為起造人名義。嗣系爭房屋之起造人名義，由上訴人
      變更為被上訴人。被上訴人於系爭房屋建造完成後，即以
      起造人名義辦理登記，而取得系爭房屋及其配賦土地應有
      部分之所有權等事實，為兩造所不爭執，業如上述。因此
      ，倘被上訴人係擅自變更系爭房屋之起訴人名義（關於被
      上訴人侵權行為事實之認定，詳述於下（三）），則其民
      事法律關係之評價如何？上訴人是否因此受有損害？其損
      害究竟為何？乃為本爭點之論述重點，先此指明。
  ２、系爭合建契約第3條產權分配部分載明「雙方合作之建築
      物規劃為壹層四戶之平面，下面由右而左之第一戶為四十
      二點四坪、第二戶為三十八點七坪、第三戶為三十六點八
      坪、第四戶為四十三點五坪（以上包括公共設施及陽台）
      建築物完成後，其一、六層、地下室全部及第二層正面由
      右而左之第二戶及第三戶歸甲方（按即朱點）所有，其餘
      之第五、四、三層全部及第二層由正面由右而左之第一戶
      第四戶由乙方（按即黃木發）取得」；另第5條之3則約定
      「建照起造人名義雙方有權，就應得部分各自指定之」（
      見本院（一）卷第70頁、第71頁）。由是以觀，朱點依系
      爭合建契約將所得分配之房屋（事實上應包括配賦之土地
      應有部分，詳見下述），分別指定兩造為起造人名義。因
      此，上訴人因朱點之指定，而為系爭房屋之起造人，當可
      確定。
  ３、復按土地所有人提供土地，由建築商出資合作建屋，雙方
      按土地價款、房屋建築費比例，以分配房屋之約定，其契
      約之性質如何，應依其契約之內容，並探求當事人之意思
      而決定之，非可一概而論。如契約當事人於訂約時言明，
      須俟房屋建竣後，始將應分歸地主之房屋與分歸建築商之
      基地互易所有權者，固屬互易契約。如契約約定建築商向
      地主承攬完成一定工作，而將地主應給與之報酬，充作建
      築商買受分歸建築商之房屋部分基地之價款，則屬買賣與
      承攬之混合契約。至若契約言明各就分得房屋以自己名義
      領取建造執照，就地主分得部分而言，認該房屋之原始所
      有人為地主，地主與建築商就此部分之關係則為承攬契約
      （最高法院91年台上字第1559號判決參照）。本件朱點與
      黃木發於系爭合建契約既約定：建照起造人名義，雙方有
      權就應得部分各自指定之。則就朱點分得之房屋部分，已
      指定兩造分別為起造人，而申請建造執照，為兩造所不爭
      執。是就朱點分得之房屋部分，自應由兩造於房屋建造完
      成時，原始取得其所有權。而黃木發與朱點就朱點分得之
      房屋部分，則為承攬契約關係。因此，系爭房屋雖經朱點
      指定上訴人為建照起造人，但於系爭房屋尚未建築完成之
      前，系爭房屋之所有權尚未形成，上訴人尚非所有人。此
      際，倘被上訴人以擅自變更起造人名義之手段，損害上訴
      人，自非對上訴人所有權之侵害，要屬明確。
  ４、被上訴人在本院刑事案件90年重上更字（七）字第81號審
      理時供稱：「（你父親為何要登記給你及乙○○？）他沒
      講。」「（是信託登記還是贈與你們？）應該是贈與。」
      上訴人因此而主張朱點生前贈與系爭房屋於上訴人，而主
      張其贈與債權受侵害而成立侵權行為云云。然贈與為契約
      行為，依民法第153條之規定，必須有要約及承諾，且雙
      方之意思表示須趨於一致方能成立。但查朱點並未對上訴
      人為系爭房屋贈與之要約，上訴人更未對其贈與要約為承
      諾，乃為上訴人所不爭執。是故，上訴人主張其贈與債權
      受侵害，亦非可採。
  ５、然而，上訴人經朱點之指定，而為系爭房屋之起造人，其
      取得之權益為何？倘無被上訴人擅自變更系爭房屋起造人
      名義之行為，則系爭房屋於黃木發依系爭合建契約建築完
      成，並辦理保存登記後，上訴人必可取得系爭房屋及其配
      賦基地應有部分之土地所有權，當可確定（除非朱點另有
      處分行為或其他處理方式，但本件無此情形）。蓋衡諸朱
      點依系爭合建契約分得之房屋，嗣後均登記為起造人所有
      ，此為二造所不爭執；且上訴人對於系爭合建契約朱點分
      得部分，僅就系爭房屋主張其受有侵害，並未對其餘合建
      房屋主張（即未對系爭房屋外，其餘分得之地上1、2層及
      地下層，被上訴人經指定為起造人部分之房屋為主張）等
      情以觀，足見上訴人經朱點指定為系爭房屋之起造人時，
      對系爭房屋已有可期待之法益，自屬無疑。
  ６、按民法第184條第1項後段規定所保護者，為權利以外之其
      他利益。蓋侵權行為制度所欲保護者，非僅止於法律明認
      之權利，且及於權利以外之法益，是關於法益之保護，實
      屬權利保護之補充規定，旨在使侵權行為法之體系臻於完
      備（參見孫森焱著民法債編總論第242頁）。申言之，民
      法第184條第1項後段具有二種重要之規範功能，一為補充
      功能，此係針對同條項前段而言，旨在擴大受保護客體及
      於權利以外之利益（甚至包括純粹財產上損害），惟以故
      意背於善良風俗作為要件，加以合理限制，使侵權責任不
      致於過於廣泛。其二為法律發展之功能，即以善良風俗此
      項概括條款作為判斷侵害行為之基準，使侵權行為法得以
      開放，而與社會道德連接，以適應社會價值之變遷。此種
      功能可再細分為下列三者：法院應探尋並適用人類社會生
      活上共同承認，但迄未具法規範性質之行為準則（繼受功
      能）；社會道德價值變遷時，法院應注意觀察採用，作為
      判決基礎（轉換功能）；使法院得據以創設新的行為規範
      ，以促進法律之進步（正當化功能）（參見王澤鑑著侵權
      行為法第一冊基本理論一般侵權行為第321頁）
  ７、經查，被上訴人擅自以偽造文書之方式，利用不知情之第
      三人，向台北縣政府辦理變更系爭房屋起造人名義，致嗣
      後系爭房屋所有權，全部登記為被上訴人所有，並將系爭
      二棟房屋出售予第三人，系爭其餘房屋則設定高額抵押權
      ，致上訴人原經朱點指定為系爭房屋起造人名義可期待之
      利益，完全落空。揆諸上開說明，足見被上訴人顯係故意
      以背於善良風俗之方法加損害於上訴人之權益。申言之，
      被上訴人係侵害上訴人可取得系爭房屋所有權之期待利益
      ，應依民法第184條第1項後段負損害賠償責任，要可確定
      。
（三）被上訴人確有上訴人指述之「擅自以偽造文書方式，利用
      不知情之趙友華持向台北縣政府辦理變更起造人名義為被
      上訴人名義，致系爭房屋所有權，全部登記為被上訴人所
      有」之侵權行為。
  １、上訴人主張；系爭房屋起造人名義由上訴人變更為被上訴
      人，係被上訴人擅自所為之侵權行為等情；被上訴人則辯
      稱：系爭房屋起造人由上訴人名義變更為被上訴人名義，
      係經朱點之授權或同意而為云云。是關於本爭點之關鍵，
      乃在於系爭房屋於74年1月14日辦理起造人名義變更登記
      ，是否確出自於朱點之本意？抑或被上訴人假傳朱點旨意
      ，而利用不知情之趙友華辦理起造人變更登記手續？然就
      此事實，應由被上訴人負舉證之責，首堪確定。
  ２、趙友華於刑事案件審理時稱：伊係依被上訴人指示而辦理
      本件起造人變更登記事宜，實際上未直接得到朱點之囑託
      等語（刑事案件偵續卷第84頁、第85頁、第162頁、第163
      頁、本院刑事案件更(三)卷第95頁），亦為被上訴人於刑事
      案件審理時所坦承不諱。被上訴人雖辯謂此變更起造人均
      係本於朱點之意思，伊僅係將朱點之意思轉知趙友華，由
      趙某代為辦理云云，並提出授權書為證（刑事案件原審卷
      第96頁）。惟查，該授權書僅載明朱點將所有之上開土地
      簽訂買賣或合建事件，於其因事不能到場時，委由被上訴
      人代為辦理等語。是觀其內容，乃有關買賣或合建事件之
      授權由被上訴人代理處理，並無一語涉及朱點同意或授權
      被上訴人可逕行代為辦理起造人名義變更之情事。故該授
      權書尚難據為被上訴人已獲得朱點指示或同意變更系爭房
      屋起造人名義之依據。
  ３、衡諸被上訴人就朱點何以要變更系爭房屋起造人名義一節
      ，先則供稱：「我父親生前改建說要把房子過給我」（刑
      事案件78年度偵字第17422號卷第88頁反面）、「我父親
      變更給我的，他為什麼要變更給我，我不知道」云云（刑
      事案件78年度偵字第17422號卷91頁反面），嗣即改稱「
      我母親73年間到美國，要回臺灣時，乙○○的先生不理我
      母親，我父親生氣，就變更為甲○○……1樓給高平辦幼
      稚園，6樓給我辦老人院。」云云（刑事案件79年度偵續
      字第161號卷第81頁），再則翻稱：「我因一向侍候父親
      ，且因我手抖，是殘廢人，妹妹出國十餘年，我實因權利
      義務的關係承受父親的房子。」云云（刑事案件原審卷第
      45 頁反面），三異其詞，是否可信，已屬可疑！然就該
      變更系爭房屋起造人係由何人主動提出一節，先稱係朱點
      之意思（刑事案件83年度偵字第1857號卷第69頁反面），
      又改稱：「當時變更時，我父親仍健在，他未表示反對。
      」（本院刑事案件更(三)卷第43頁），隱約似指言變更系爭
      房屋起訴人名義之事，係被上訴人之意，而朱點未反對。
      復就該起訴人變更之事有無文書證據徵信一節，被上訴人
      先則稱：「他（按指朱點）有函件給我大哥及我，可以證
      明把乙○○的房子變更為幼稚園、養老院。」（刑事案件
      78 年度偵字卷第17422號卷第100頁反面），後又改稱：
      「未立書面，我只是跑腿及傳話而已。」（本院刑事案件
      更(一)卷第11頁）。綜此，被上訴人就系爭房屋何以變更起
      造人之同一事實，先後竟有不同之供述，則何者究屬事實
      ，或皆非事實，更堪懷疑。況變更系爭房屋之起訴人名義
      ，對被上訴人甚為有利，或將成為上訴人指摘之導火線，
      應為被上訴人可得預見，奈何對此重要事實之經過，竟有
      甚大出入之記憶！益見其辯解不足採信。
  ４、至被上訴人於刑事案件審理時陳稱：其於檢察官偵查時，
      已供稱朱點有函件給伊大哥及伊，可以證明朱點欲把上訴
      人的房子變更為幼稚園、養老院，並提出朱點書寫之字條
      給檢察官云云（刑事案件78年度偵字第17422號卷第100
      頁反面）。惟查，被上訴人所指之偵訊筆錄中，並未載明
      上開字條附卷。且遍查該偵查卷，在此之前僅有該卷第8
      頁所附之「我是個智慧貢獻者：：」之字條，參以該筆錄
      係載為（問：被上訴人）「（提示朱點書寫的字條）是否
      你父親的親筆字？」答以：「是我父親的字沒錯。」有該
      筆錄可稽。可見該字條係上訴人提出之文書，故交付被上
      訴人閱覽詢以意見，而非被上訴人提出之信函，殊不能因
      該筆錄記載不夠週全；當時之告訴代理人王昧爽律師證稱
      不復記憶（本院刑事案件更(七)卷第91頁），而任令被上訴
      人模糊上情。尤以，苟被上訴人提出字條，則其重要性不
      亞於上開授權書，被上訴人理應會保留原本以供來日不時
      之需。然被上訴人迄今未曾再提出該函件，用以證明朱點
      曾有變更系爭房屋起造人之意，職是，被上訴人上開供詞
      ，亦難據為有利之認定。
  ５、縱然朱點有意於系爭合建建物之第1層設立幼稚園，而於
      系爭房屋設置養老院，但建物如何使用與建物登記權利歸
      屬本係二事。何況該合建事宜洽談長達3、4年始成交，系
      爭房屋與系爭建物第1層之使用情形，確為朱點所堅持，
      結構設計亦朝此方向辦理，故電梯直達等情，業經建商黃
      木發（本院刑事案件更(八)卷92年5月16日筆錄）、趙友華
      （本院刑事案件更(八)卷92年5月30日筆錄）陳述綦詳，是
      與被上訴人於刑事案件所供相符，且有該興建後之建物照
      片及幼稚園成立照片等在案可證（見本院刑事案件更(八)卷
      ）可證。但該合建條件及預定使用情形，在合建洽商之前
      ，既早已為朱點所堅持，則在合建之初，朱點若有意將該
      事業之經營完全委由被上訴人負責，所分得之建物亦悉數
      登記為被上訴人名下，何以竟然分別指定系爭合建建物之
      地下室、1樓全部與2樓分得之2戶，以被上訴人名義為起
      造人，而系爭房屋則以上訴人名義為起造人？益證朱點之
      志業與起造人名義登記尚無必然之相對等關係。甚且，被
      上訴人於75年3月10日將該系爭房屋所有權登記為其本人
      名義後，旋於77年11月9日，即將系爭2棟房屋，分別賣予
      侯隆榮、鐘永欽，有2棟房屋建物登記簿謄本在卷可徵（
      刑事案件原審卷第115頁、第116頁），而非將系爭建物之
      2 樓部分出售，更可見被上訴人並未切實遵循朱點遺願辦
      事。是被上訴人所辯朱點係考量伊能為之完成遺願而變更
      系爭房屋起造人名義，及其售屋係為代償朱點生前所欠債
      務云云，要無可信。
  ６、且若朱點生前有將系爭合建分得之房屋，悉數登記為被上
      訴人名義之意思，何以於將上訴人為起造人名義變更被上
      訴人名義之際，竟將以被上訴人為起造人部分之系爭合建
      房屋變更為其妻高平及其子朱立誠名義？此種繁複變更程
      序，顯然不符常情。再者，原朱點所有之大坪新村不動產
      ，房屋部分原以兩造之母白存貞名義為稅籍登記2戶，以
      上訴人之名義為稅籍登記1戶，為兩造所共是認。是則於
      拆屋改建後，地主朱點共分得14戶，白存貞及上訴人竟無
      1戶登記為起造人名義，卻悉數登記為被上訴人及其妻、
      子名義，且白存貞事先亦毫無所悉，實大違常情。白存貞
      雖在刑事案件偵查中不願言明真相（刑事案件79年度偵續
      字第161號卷第86頁），當因其不得已之苦衷，尚可理解
      。但白存貞將其繼承自朱點之台北市○○街不動產權利贈
      與上訴人之女吳聖安，有該不動產登記簿謄本在本院刑事
      案件更(八)卷可考，實寓有補償上訴人之意，足可推認被上
      訴人所為，實有違朱點旨意之情。
  ７、至於證人張元和、周富美、盛克範固於刑事案件審理中證
      稱：曾聽朱點或被上訴人提及設立養老院或育幼院之事（
      本院刑事案件更(二)卷第77頁、第104頁），然此僅足以證
      實朱點有經營該事業之心願及理念而已，尚不足以證明朱
      點有將系爭房屋起造人名義變更之意思，亦不足以資為有
      利於被上訴人之依據。另被上訴人謂：上訴人甚為愛吃醋
      ，嫉妒其父朱點對於被上訴人之好，而提出信函1紙，寫
      為：「：：我和大哥也是您的兒女，區區的一封信，能代
      表多少的心思，能說出多少的話，不過九牛一毫吧！您慷
      慨於給一子（指被上訴人）九牛，而多麼吝嗇那一毫之毛
      ，女兒的話是率直，但是心底的話：：」惟此信內容無非
      是與兒女談心之事，要與家產分配無關，有該信函在本院
      刑事案件更(八)卷可稽，亦不足以資為有利於被上訴人之依
      據。
  ８、再佐諸下列情況證據，益證被上訴人上揭辯解，實不足採
      信：
  （１）朱點係第一屆立法委員，生前在臺灣之不動產計有3處
        ，一為台北市○○街2戶（為普通4樓公寓之2樓、3樓，
        登記為朱點所有），一為中央新村透天厝1棟（亦登記
        為朱點所有），一為大坪新村3戶（即本件有關之合建
        土地上之舊有建物，其中2戶登記為白存貞名義，另1戶
        登記為上訴人名義，均僅辦理稅籍登記，即房屋稅納稅
        義務人，但未辦理建築物所有權登記，然此處不動產為
        朱點財產中價值最高者），已經上訴人於刑事案件審理
        時所陳明，並為被上訴人所是認在卷（見本院刑事案件
        更(八)卷92年5月2日筆錄），並有該浦城街及中央新村建
        物登記簿謄本在案（本院刑事案件更(二)卷第55頁至第57
        頁）及大坪新村之房屋稅繳納通知單影本3份存卷（刑
        事案件偵續卷第125頁）可資佐證。由是以觀，在該大
        坪新村不動產合建之前，朱點並未將其不動產借名登記
        予被上訴人名義，此亦為被上訴人所不否認（本院刑事
        案件更(八)卷92年5月16日筆錄）。其中原因，據上訴人
        指稱係因被上訴人喜歡做生意，又常遭人利用而受騙等
        情，雖為被上訴人否認，僅承認伊當時有些財務糾紛等
        語（刑事案件原審卷第85頁反面）。然衡以被上訴人之
        妻高平致被上訴人信函所「我知道你想利用此土地創
        一事業，可是有很多困難，你了解嗎？1.經濟能力。2.
        各行各業都外行。3.你的言語困難，臺灣話你又不能講
        ，想要和臺灣人做生意，別人一定吃定你。繼（既）然
        父親有這塊土地，你要好好把握，好好經營，目前家中
        經濟大權全抄（操）在你手裏，如你能好好掌管，用錢
        有計劃，以後我們就有希望，我最近聽說家中菜錢都成
        問題，不知你如何開支，父親的延期會費又被你領去用
        完，等父親要用，錢早已不翼而飛，張伯文也告訴我，
        你花錢可怕，如照樣下去不改你的習慣，再多大的產業
        到你手裏也是空……」（本院刑事案件更(二)卷第160 頁
        ）、「……你是最不會理財的人，有錢花了再說，永遠
        沒有計劃，也不留後路……目前家中經濟大權全在你手
        裡，父親留下旳財產不少，希望你能好好處理，關於大
        坪新村土地過戶手續是否早辦妥，公家的稅很重，要慎
        重考慮，該辦的要早辦，不能再等了。」（本院刑事案
        件更(二)卷第161頁）。再參以被上訴人自陳其最高學歷
        為高中補校（本院刑事案件更(八)卷92年5月2日筆錄），
        原在中央信託局為臨時工友，因手抖無法工作而離職等
        語（本院刑事案件更(八)卷92年5月30日筆錄），足見被
        上訴人不善理財，朱點先前未將不動產登記予被上訴人
        名義，尚非難以理解。
  （２）次查朱點對於其子輩、孫輩均甚關愛，且一視同仁，有
        其信函致上訴人內載：「我以浦城街十三巷十九號二、
        三兩層樓房為抵押向台北市銀行貸款九十萬元，按你母
        親、兩個哥哥及你平均分配，每人能得二十二萬五千元
        ，此是我給你們的錢，利息由我負擔，將來房子賣了，
        亦如此分配，你母親所得二十二萬五千元再給你兩個哥
        哥及你，平均分配每人得七萬五千元，如此每人能得三
        十萬元，你大哥的及你的共六十萬元由你負責，我將款
        暫存此間，由你計劃調度，『為模』（按係身陷大陸之
        長子乙○○之子）如果能出外讀書由我負責，我尚有大
        坪新村房地產，我無農田無工廠無商號，惟有子孫不能
        忘懷，故於子孫之前途不惜一切也。」（本院刑事案件
        更(一)卷第14頁），復以相同意旨之信函重申「我以浦城
        街兩層樓作抵，向台北市銀行借款九十萬元。以你母親
        、兩個哥哥及你四人均分，每人得二十二萬五千元。你
        母親的再平均分配於你們，每人又得七萬五千元。則你
        兩個哥哥及你每人應得三十萬元。你二哥的三十萬元我
        已由此付與。你及你大哥的共六十萬元由你處理。除寶
        寶（按指上訴人之女兒）能帶著餘外，你二哥二嫂以多
        人名義，小額款，全與你。你可一一登帳並函復，
        以清手續。此款我專為補助兒童教育。『為模』若能出
        外求學，寶寶、麟麟（按指上訴人之長子）等在美求學
        ，我均以此款補助。再者我無農田與工廠商號，唯對兒
        孫女教育必全力以赴。大坪新村房地產，亦如此分配。
        我無所求，你深知道。在美能開闢運動場，使兒童有地
        奮發甚好。父手一九八０年十一月三十日」（本院刑事
        案件更(三)卷第29頁至第30頁），可見朱點並未獨厚於被
        上訴人，而不使上訴人分得家產。反而可見其具有男女
        平等之開明觀念，自亦不因何人負責祭祀祖先牌位或無
        法親侍在側而剝奪有形財富之給與，尤以第二封信函更
        明白指出「大坪新村房地亦如此分配」！
  （３）再查朱點於致函上訴人之另一信件尚載明：「我是個智
        慧貢獻者，我一生任務即為貢獻智慧。我不與你及你大
        哥二哥爭風吃醋，我所有一切，即你們之一切。你要有
        魄力擔任，有我在一切不怕。父手一九八四、十二、四
        。」（本院刑事案件更(一)卷第15頁）。再參以朱點發表
        之文章「外師造化、內得心源」中，強調人生要圓滿，
        而其根本則在於盡一己之善，不必妄求對方回報，有該
        文存卷（本院刑事案件上訴卷第80頁）可稽，益見朱點
        對於子女並不偏愛。尤其朱點不時給予上訴人書信，內
        容多有關於人生閱歷經驗心得之傳述，有該信函在案（
        本院刑事案件更(二)卷第164頁、第165頁、更(七)卷第182
        頁），俱見父女情深，上訴人不可能因失寵而致朱點改
        變心意，將其起造人名義遽行變更為被上訴人名義，致
        使上訴人原已相對少分之情況，竟一下子變成毫無受分
        配。
  （４）雖然被上訴人稱上訴人並非一無所得，朱點已將銀行保
        險箱中之貴重動產全數由上訴人繼承取得，並為上訴人
        所不否認。但被上訴人亦坦承伊除在臺灣地區繼承取得
        朱點上開3處不動產之外，亦另在美國羅得島購置一屋
        ，供其妻兒住居（本院刑事案件更(八)卷92年5月30日筆
        錄），足見朱點處理家產原甚合理、公平，斷然不會就
        本件大坪新村不動產房屋改建合建分配產權時，反而連
        一屋都不分給上訴人，卻偏袒被上訴人如此之甚！至於
        其長子朱景瑞身陷大陸，其妻白存貞年歲已大，未獲分
        產，尚未悖於法律、人情。
  （５）再者，被上訴人曾以朱點所有之大坪林段七張小段37之
        7、37之8土地，以自己所有之名義提供與建設公司為合
        建，對外主張為伊自己所有。且被上訴人於72年11月5
        日在任職中央信託局申報個人財產即將系爭大坪信村土
        地列為個人財產（見本院重上更（一）字第116號卷第
        53頁至第55頁），但此時該土地所有權人仍屬朱點。再
        參諸上揭高平給被上訴人之信中稱：「既然父親有這塊
        土地你要好好把握、好好經營，目前家中經濟大權全操
        在你手裡，如你能好好掌管用錢，有計劃，以後我們就
        有希望」「大坪新村土地為何遲遲不動，1年又1年拖延
        ，也不知損失多少……我勸你不要有其他計劃，1個原
        則合建地主得1半房屋，我們分的房子可以出租有收入
        ……，我知道你想利用此土地創一事業，可是有很多困
        難」等情以觀，足見被上訴人之變更起造人名義並非出
        自朱點之授意。
  （６）證人武秀蘭於刑事案件證稱：「（問：對本件大坪林段
        七張小段蓋屋之糾紛知否﹖）：起因係來台後，我們兩
        家各分得二百坪，後我因沒錢蓋屋，朱點便稱讓給他，
        我們無條件讓給朱點一百坪，他們蓋了三棟房屋（約三
        百坪），我們蓋一棟，朱點在六十九年有在我家談及大
        陸上尚有一子，如何分，後說只能分三份，至於如何分
        係他們家務事，我不知道。」（見本院刑事案件更(一)卷
        第56頁反面），益徵朱點並無不分家產予上訴人之意思
        ，從而，可見將原以上訴人名義為起造人，嗣變更為被
        上訴人為起造人名義，絕非出自朱點之指示或同意，要
        無疑義。
  ９、依上所述，被上訴人將系爭房屋起造人名義，變更為其本
      人名義，其後再以其名義申請使用執照暨辦理所有權登記
      ，顯均未獲朱點或上訴人之授權或同意，被上訴人應係利
      用朱點年老（朱點為民前11年出生，時年已85歲─見刑事
      案件原審卷第131頁戶籍謄本）體弱多病，且不良於行（
      此為被上訴人所不否認）。上訴人遠在美國，起意將朱點
      指定以上訴人為起造人之系爭房屋變更起造人名義，再於
      房屋建成後續辦理使用執照及所有權登記，以遂其侵占之
      目的，至為顯然。職是，被上訴人未經朱點及上訴人之同
      意授權，利用不知情之趙友華擅自變更系爭房屋起造人名
      義，作成起造人名義變更申請書，持向台北縣政府辦理系
      爭房屋起造人名義變更，使承辦公務員將此不實之事項登
      載於職務上所掌之公文書，足生損害於上訴人之事實，並
      經刑事案件認定在案（本院92年度重上更（八）字第46號
      、最高法院93年度台上字第5096號判決），實堪認定。
（四）關於上訴人所受之損害部分
  １、上訴人得請求損害賠償而不請求塗銷系爭其餘房屋所有權
      登記之回復原狀。
  （１）按負損害賠償責任者，除法律另有規定或契約另有訂定
        外，應回復損害發生前之原狀；不能回復原狀或回復顯
        有重大困難者，應以金錢賠償其損害，民法第213條第1
        項、第215條分別定有明文。
  （２）經查，被上訴人係侵害上訴人可取得系爭房屋所有權之
        期待利益，業如上述。又系爭房屋業經黃木發依系爭合
        建契約建造完成，並依約將系爭房屋登記為起造人即被
        上訴人所有，亦為兩造所不爭執。是倘無被上訴人上開
        背於善良風俗之偽造文書侵權行為，則系爭房屋之所有
        權，即由上訴人取得，應屬無疑。故被上訴人之侵權行
        為，與上訴人所受之損害，有相當因果關係，自可確定
        。
  （３）再查系爭二棟房屋，業經被上訴人出售予第三人，不能
        回復原狀；至系爭其餘房屋亦經被上訴人高額抵押權而
        難以回復原狀。是故，上訴人主張本件侵權行為損害賠
        償，因不能回復原狀或回復顯有重大困難，得請求金錢
        損害賠償，應屬可採。
  ２、系爭房屋應包括其坐落之基地應有部分在內。
  （１）系爭合建契約之履約方式，係將土地部分先移轉為黃木
        發名義，嗣於房屋辦理保存登記時，再將朱點分得部分
        ，一併登記為其指定之房屋起造人所有，業如上述。因
        此，上訴人就系爭房屋之權益，自應包括各該房屋坐落
        之基地應有部分在內。此由系爭建物朱點依約分得之第
        1 層、第2層建物及其坐落基地，均由被上訴人之妻、
        子取得所有權；而被上訴人於取得系爭房屋登記後，嗣
        或將之出售，或將之設定抵押，均將坐落之土地應有部
        分包括在內，足資明證。
  （２）上訴人既為系爭房屋之起造人，倘無被上訴人之擅自變
        更系爭房屋起造人名義之行為，則系爭房屋於黃木發依
        系爭合建契約建築完成，並辦理保存登記，上訴人必可
        取得系爭房屋及其配賦坐落基地應有部分之土地所有權
        ，已如上述。職是，益證系爭合建契約所指之系爭房屋
        ，並無將其坐落基地所有權另行處理之情況，自應包括
        其坐落之基地應有部分，方與系爭合建契約之精神相符
        ，亦始為朱點指定房屋起造人之真意。因此，系爭房屋
        之價值，自應包括房屋坐落之基地應有部分之價值在內
        ，當可確定。
  ３、上訴人請求金錢賠償1815萬元尚屬可採。
  （１）次按物因侵權行為而受損害，請求金錢賠償，其具有市
        價者，應以請求時或起訴時之市價為準。損害賠償之目
        的，在於填補所生之損害，其應回復者，並非「原來狀
        態」而係「應有狀態」，應將損害事故後之變動狀況考
        慮在內。故其價格應以加害人應為給付之時為準，被害
        人請求賠償時，加害人即有給付之義務，算定被害物價
        格時，應以起訴時之市價為準（最高法院64年11月11日
        、64年第6次民庭庭推總會決議參照）。
  （２）被上訴人雖辯稱：系爭房屋於建築完成前或之後出售之
        價格，每戶僅數百萬元而已，上訴人依泛亞不動產鑑定
        公司所為之鑑價過高云云。
  （３）然查，上訴人於起訴時主張系爭房屋總面積為151.31坪
        ，依當時之市場價格，每坪以12萬元計算，其所受損害
        為1815萬元（參見原審卷第2頁，但合計應為1815萬720
        0 元）。本院參酌系爭房屋依泛亞不動產鑑定股份有限
        公司84年12月5日鑑定時，系爭房屋連同基地所有權應
        有部分，共值3080萬2527元，此有鑑定報告附卷可憑。
        而被上訴人稱73年間建商出售系爭建物價格，即新店市
        ○○街10號6樓、12號6樓、14號6樓、14之1號6樓等4戶
        之總售價為1056萬元；朱立誠出售系爭合建2層房屋之
        價格（見本院（二）卷第146頁至第147頁、第149頁至
        第155頁，被上證十、被上證十一、被上證十二）；被
        上訴人於79年8月間，將系爭其餘房屋設定第一順位抵
        押權予中央信託局之價值為1200萬元（以金融機構授信
        貸款習見8成估計為960萬元）；75年間、79年9月間與
        84 年12月間系爭房屋市場行情、國內房地產價格浮動
        因素等觀之，足認上訴人起訴時主張其所受損害1815萬
        元，應為可採。
（五）被上訴人不得主張抵銷抗辯。
      按因故意侵權行為而負擔之債，其債務人不得主張抵銷，
      民法第339條定有明文。本件被上訴人係故意以背於善良
      風俗之方法，加損害於上訴人等事實，業已認定如上。是
      則，上訴人依民法第184 條第1項但書規定請求侵權行為
      之損害賠償，揆諸上開規定，自不許被上訴人主張抵銷。
      因此，關於被上訴人主張「清償債務110萬5126元」；「
      喪葬費用121萬6666元」；「負擔被繼承人生前債務162萬
      9439元」等部分之抵銷抗辯有無理由，即毋庸再予審酌。
八、綜上所述，上訴人本於民法第184條第1項後段之侵權行為損
    害賠償請求權之法律關係，請求上訴人給付1815萬元，及自
    附帶民事訴訟移送裁定送達被上訴人之翌日（81年11月11日
    ，參見本院80年附民上更字第2號卷第8頁送達證書所示）起
    至清償日止，按週年利率5％計算之法定遲延利息部分，為
    有理由，應予准許。又兩造分別陳明願供擔保為准、免假執
    行之宣告，經核於法並無不合，爰分別酌定相當擔保金額准
    許之。至上訴人另依不當得利請求權等為其請求權基礎，然
    其請求法院擇一為有利判決（見本院（三）卷第12頁），本
    院已依上開法律關係准許其請求，其餘部分即毋庸論述，併
    此說明。原審為上訴敗訴之判決，並駁回其假執行之聲請，
    尚有未洽，上訴意旨求予廢棄改判，為有理由，爰由本院予
    以廢棄改判如主文第2項所示，並依聲請為附條件之准、免
    假執行之宣告。
九、本件事證已臻明確，至於未論述之爭點；兩造其餘之攻擊或
    防禦方法；未經援用之證據，經本院斟酌後，認為均不足以
    影響本判決之結果，自無一一詳予論駁之必要，併此敘明。
十、據上論結，本件上訴為有理由，依民事訴訟法第450條、第
    78條、第463條、第390條第2項、第392條，判決如主文。
中    華    民    國    94    年    6     月   15     日
                  民事第15庭  審判長法  官  許正順
                                    法  官  翁昭蓉
                                    法  官  鍾任賜
正本係照原本作成。
如不服本判決，應於收受送達後20日內向本院提出上訴書狀，其
未表明上訴理由者，應於提出上訴後20日內向本院補提理由書狀
（均須按他造當事人之人數附繕本）上訴時應提出委任律師或具
有律師資格之人之委任狀；委任有律師資格者，另應附具律師資
格證書及釋明委任人與受任人有民事訴訟法第466條之一第一項
但書或第二項（詳附註）所定關係之釋明文書影本。
中　　華　　民　　國　　94　　年　　6 　　月　　16　　日
　　　　　　　　　　　　　　　　　　書記官  王敬端
附註：
民事訴訟法第四百六十六條之一（第一項、第二項）：
對於第二審判決上訴，上訴人應委任律師為訴訟代理人。但上訴
人或其他法定代理人具有律師資格者，不在此限。
上訴人之配偶、三親等內之血親、二親等內之姻親，或上訴人為
法人、中央或地方機關時，其所屬專任人員具有律師資格並經法
院認為適當者，亦得為第三審訴訟代理人。
